臺灣嘉義地方法院民事判決　　　　　　　 93年度訴字第785號
原　　　告　丙○○
　　　　　　丁○○
　　　　　　戊○○
　　　　　　己○○
　　　　　　甲○○
共　　　同
訴訟代理人　黃曜春律師
被　　　告　東洋休閒產業股份有限公司
法定代理人　乙○○
訴訟代理人　林崑地律師
當事人間請求退還保證金事件，本院於民國九十四年九月二十八
日言詞辯論終結，判決如下：
    主    文
被告應給付原告丙○○、己○○、甲○○各新臺幣壹佰貳拾萬元
，原告丁○○、戊○○各新臺幣玖拾陸萬元，及均自民國九十三
年十二月三日起至清償日止，按週年利率百分之五計算之利息。
訴訟費用由被告負擔。
本判決於原告丙○○、己○○、甲○○各以新臺幣肆拾萬元，原
告丁○○、戊○○各以新臺幣參拾貳萬元為被告供擔保後，得假
執行。但被告如於執行標的物拍定、變賣前各以新臺幣壹佰貳拾
萬元、新臺幣玖拾陸萬元，依序各為原告丙○○、己○○、甲○○，原告丁○○、戊○○預供擔保，得免為假執行。
    事實及理由
壹、原告主張:
一、原告丙○○、己○○、甲○○、丁○○、戊○○分別於民國
    八十二年、八十三年、九十一年間，加入被告附設東洋棕梠
    湖鄉村俱樂部為其會員，原告丙○○、己○○、甲○○均各
    繳納保證金新臺幣（下同）一百五十萬元、原告丁○○、戊○○各繳交保證金一百二十萬元，且訂立入會契約書。依入
    會契約書第九條第一項規定：「乙方（即原告）加入本俱樂
    部後，如欲申請退會時，可隨時向本俱樂部申請辦理之。退
    會時乙方繳納之會員保證金則由甲方（即被告）全數無息退
    還，但須酌收退會手續費」。原告於九十三年十二月一日寄
    發申請退會之存證信函，而於同年月二日送達被告，然被告
    拒絕辦理原告之退會手續及返還原告上開保證金。原告同意
    被告酌收上開保證金數額百分之二十之退會手續費，而本件
    原告五人所請求之金額已扣除百分之二十退會手續費。
二、對被告抗辯之陳述：
    依入會契約書第六條、第九條可認兩造間成立入會契約及保
    證金契約。原告所繳保證金係為擔保其對被告所負果嶺費、
    桿弟費、會員轉讓過名手續費、公司會員記名更換手續費、
    退會手續費及使用被告俱樂部各項設施一切費用之履行。原
    告若有上開費用未清償，依最高法院八十七年度臺上字第七
    ＯＯ號判決意旨，被告得逕由保證金抵償，故被告不得抗辯
    原告退會手續費繳付義務與被告保證金返還義務二者應同時
    履行。而依入會契約書第九條，退會僅須原告一方之意思表
    示即生效力，而無須經被告同意。
    依前所述，依入會契約書第九條第一項訴請被告返還保證金
    ，而聲明：除假執行擔保金額外，餘如主文所示。
三、證據：提出鈞院九十年度訴字第七五號、同院九十三年度訴
    字第二四八號、臺灣高等法院臺南分院九十一年度上易字第
    一五號民事判決各一份，存證信函、掛號郵件收件回執各一
    紙，入會契約書、會員資格證書各三份為證 (以上均係影本
    ) 。
貳、被告抗辯:
    依會員資格證書「附註」2.載明：「閣下於辦理退會須依規
    定另繳付手續費」。入會契約書第六條乙方之義務：「 (1)
    繳納果嶺費、桿弟費、會員轉讓過名手續費、公司會員記名
    更換手續費、退會手續費及使用被告俱樂部各項設施之一切
    費用。…」。第九條退會：「乙方加入本俱樂部後，如欲申
    請退會時，可隨時向本俱樂部申請辦理之。退會時乙方繳納
    之保證金則由甲方全數無息退還，但須另行酌收退會手續費
    。乙方退會時如有向銀行辦理貸款或應繳未繳款項，均須於
    退會時繳清，否則不得退會…」。依上開第九條規定，原告
    既未繳付退會手續費及返還會員資格證書，被告不准許其退
    會，故被告無退還保證金義務，而聲明：1.原告之訴及假執
    行之聲請均駁回，2.願供擔保請准宣告免為假執行。
參、本院判斷：
一、程序方面：
    被告未於最後言詞辯論期日到場，核無民事訴訟法第三百八
    十六條所列各款情形，故依原告聲請，由其一造辯論而為判
    決。
二、實體方面：
（一）原告主張係被告附設東洋棕梠湖鄉村俱樂部會員，並均繳
      納上開各該金額之保證金，原告申請退會之存證信函於九
      十三年十二月二日送達被告。原告應繳付之退會手續費數
      額相當於保證金額百分之二十，故被告應返還保證金之數
      額係原告丙○○、己○○、甲○○各為一百二十萬元，原
      告丁○○、戊○○各為九十六萬元。此有存證信函、掛號
      郵件收件回執、入會契約書、會員資格證書附卷為憑，被
      告對此亦不爭執（九十四年八月二十三日準備程序筆錄第
      二頁爭點整理結果），應認為真實。
      原告主張被告應返還保證金，被告則辯以：因原告未繳付
      退會手續費及繳還會員資格證書，被告不准許其退會，故
      被告無返還保證金義務。是以本案應審究之爭點係原告得
      否依入會契約書第九條第一項請求被告返還保證金、原告
      退會手續費繳交及繳還會員資格證書義務與被告保證金返
      還意義是否係民法第二百六十四條第一項之適用，故就上
      開爭點論述如下：
      依會員資格證書「附註」2. 載明：「閣下辦理退會須依
      規定另繳付手續費。有關銀行貸款、分期付款或應繳未繳
      款項須依規定繳清，始能生效」。入會契約書第六條乙方
      之義務：「 (1)入會契約書第六條乙方之義務：「 (1)繳
      納果嶺費、桿弟費、會員轉讓過名手續費、公司會員記名
      更換手續費、退會手續費及使用被告俱樂部各項設施之一
      切費用。…」。第九條退會：「乙方加入本俱樂部後，如
      欲申請退會時，可隨時向本俱樂部申請辦理之。退會時乙
      方繳納之保證金則由甲方全數無息退還，但須另行酌收退
      會手續費。乙方退會時如有向銀行辦理貸款或應繳未繳款
      項，均須於退會時繳清，否則不得退會…」。依上開會員
      資格證書「附註」2.、入會契約書第六條、第九條，可認
      原告得隨時向被告申請退會，退會係賦予原告享有單方終
      止入會契約之權利，而無須經被告同意，然該終止契約意
      思表示係附以原告繳清果嶺費、桿弟費、會員轉讓過名手
      續費、公司會員記名更換手續費、退會手續費及使用被告
      俱樂部各項設施一切費用之停止條件，亦即原告須已繳清
      上開費用，其退會終止契約之意思表示始生效力。原告所
      請求之保證金數額既已扣除百分之二十退會手續費，且被
      告又未舉證原告尚欠繳其他費用，原告既已繳清所有相關
      費用，則依入會契約書第九條第一項規定，原告於九十三
      年十二月一日所為退會終止契約之意思表示，依約發生效
      力，故認兩造契約於同年月二日經原告合法終止，被告抗
      辯原告退會未經其准許，依約無據，無法採納。
      細繹入會契約書第九條文意，僅係約定原告於申請退會時
      負繳納退會手續費之義務，兩造並未約定若原告未繳清退
      會手續費則被告得拒絕返還保證金；而兩造間係成立入會
      契約及保證金契約兩個契約，原告所負繳納退會手續費義
      務與被告返還保證金義務間，二者係基於各別契約所生義
      務，且未具給付與對待給付之對價關係，此與民法第二百
      六十四條第一項所定係基於同一契約而生具有給付與對待
      給付對價關係義務之要件有間，況本件原告所請求金額業
      扣除百分之二十退會手續費，故被告抗辯同時履行，依法
      無據，無法採納。被告另抗辯原告未繳還會員資格證書，
      然綜觀入會契約書第一條至第十四條全文及會員資格證書
      ，並未約定原告未繳還會員資格證書，被告即得拒絕返還
      保證金，況繳還會員資格證書僅係原告終止入會契約後所
      負附隨義務，此與被告基於另一保證金契約所負之返還保
      證金義務，係基於兩個契約各自所負之債務，並不符民法
      第二百六十四條第一項所定要件，被告此部分抗辯，依法
      無由，而不可採。
      綜前所述，兩造入會契約既經原告於九十三年十二月二日
      合法終止，被告自該日起依入會契約書第九條第一項即有
      返還保證金義務，故原告依契約之法律關係，訴請被告應
      給付原告丙○○、己○○、甲○○各一百二十萬元，原告
      丁○○、戊○○各九十六萬元，及均自九十三年十二月三
      日起至清償日止，按週年利率百分之五計算之利息，為有
      理由，應予准許。
肆、原告陳明願供擔保請准宣告假執行，經審核後酌定相當擔保
    金額准許之。
伍、結論：原告之訴為有理由，依民事訴訟法第三百八十五條第
    一項前段、第七十八條、第三百九十條第二項、第三百九十
    二條第二項，判決如主文。
中　　華　　民　　國　　94　　年　　10　　月　　12　　日
               民二庭審判長法  官  蔡虔霖
                           法  官  林福來
                           法　官　陳琪媛
以上正本係照原本作成
如對本判決上訴須於判決送達後20日內向本院提出上訴狀
中　　華　　民　　國　　94　　年　　10　　月　　12　　日
                           書記官　林柑杏
